【裁判字號】    89,判,3126
【裁判日期】    891109
【裁判案由】    有關土地事務
【裁判全文】
最  高  行  政  法  院  判  決                  八十九年度判字第三一二六號
    原      告  甲○○
    訴訟代理人  洪宗仁律師
    被      告  彰化縣政府
    代  表  人  阮剛猛
右當事人間因有關土地事務事件，原告不服內政部中華民國八十八年七月十五日台（
八八）內訴字第八八○三五三二號再訴願決定，本院判決如左：
    主  文
再訴願決定、訴願決定及原處分均撤銷。
訴訟費用由被告負擔。
    事  實
緣原告所有坐落彰化縣永靖鄉○○段一六二地號面積○‧二四○八公頃「田」地目土
地，經被告依據區域計畫法及製定非都市土地使用分區圖及編定各種使用地作業須知
之規定於民國六十九年依系爭土地之使用現況應編定為持定農業區農牧用地，因繕造
編定清冊而誤登載為特定農業區甲種建築用地。七十四年間被告發現編定有錯誤，旋
即報准臺灣省政府地政處同意系爭土地更正編定為特定農業區農牧用地，並通知原告
。原告不服，提起訴願，經臺灣省政府七十五年四月二十二日府訴二字第一四六○四
三號訴願決定以原處分未權衡編定錯誤之瑕疵程度及對當事人權益之影響，逕行更正
編定究有未合，乃將原處分撤銷，責由原處分機關另為適法之處分。原處分機關遂據
以重為處分，仍將系爭土地編為特定農業區農牧用地，原告又先後提起兩次訴願，均
經臺灣省政府訴願決定：原處分撤銷，由原處分機關另為適法之處分。八十一年五月
四日原處分機關以彰府地用地字第一一八一六八號土地使用編定結果通知書通知原告
系爭土地原編定撤銷，重新編定為特定農業區農牧用地，原告對之不服，提起訴願、
再訴願及行政訴訟，經本院八十二年度判字第一二二八號判決以原處分機關所為土地
使用編定結果通知書係重新編定？或更正編定？有究明之必要，將再訴願決定及訴願
決定併予撤銷，由訴願機關另為決定，臺灣省政府旋據以重為審議，認本案係屬非都
市土地使用重新編定，而原處分機關未依區域計畫法第十五條之規定將重新編定結果
報經上級機關核備，即逕行予以公告，其編定之程序顯有違失為由，將原處分予以撤
銷，責由原處分機關另為適法之處分。原處分機關即將系爭土地重新編定結果報奉臺
灣省政府核備後，以八十三年二月二十四日府地用字第五一九五號函知原告，原告不
服，提起訴願、再訴願及行政訴訟，經本院八十四年度判字第二一一五號判決以原處
分機關既強調本件係重新編定，而非更正六十九年間原編定之錯誤，則系爭土地宜否
編定為農牧用地，即應以系爭土地現在之使用性質及周邊環境狀況為斷，不能仍以六
十九年間原編定所據之資料為準為由，將再訴願決定、訴願決定及原處分均撤銷，責
由原處分機關另為處分。原處分機關遂以八十六年七月三十一日彰府地用字第一四一
三四六號公告永靖鄉○○段一六二地號土地重新編定為特定農業區農牧用地，並以土
地使用編定結果通知書通知原告，原告不服，提起訴願、再訴願，案經內政部八十七
年四月一日台內訴字第八七○二四三九號再訴願決定以原處分機關辦理系爭土地新編
定，依照司法院釋字第三六八號解釋應受本院八十四年度判字第二一一五號判決之拘
束，．．．則原處分機關要求原告提出農業用地編定前之合法建築使用證明文件，方
可依規定更正編定為建築用地，核與本院八十四年度判字第二一一五號判決意旨不符
為由，將原決定、原處分均撤銷，責由原處分機關另為適法之處分。原處分機關遂據
以八十七年九月十八日彰府地用字第一六八四八一號函知原告：「．．．二、．．．
經本縣員林地政事務所重新勘查系爭土地辦理重新編定，而系爭土地至今尚種植雜木
與六十五年林務局空照圖甚相類似，且無任何建築物房屋之跡象可尋，茲依『製定非
都市土地使用分區圖及編定各種使用地作業須知』規定，重新編定為特定農業區農牧
用地。原處分機關並於八十七年十月八日彰府地用字第一八○二九八號公告永靖鄉○
○段一六二地號土地重新編定為特定農業區農牧用地，並以土地使用編定結果通知書
通知原告，原告不服，再提起訴願、再訴願，均遭決定駁回，遂提起行政訴訟，茲摘
兩造訴辯意旨於次：
原告起訴意旨略謂：一、按行政法院八十四年度判字第二一一五號判決理由謂：然查
「．．．縣市政府依本法第十五條規定編定各種使用地時，應按非都市土地使用分區
圖所示範圍，就土地能供使用之性質，參酌地方實際需要依左列規定編定．．．五、
農牧用地：供農牧生產及其設施使用。」、「為實施區域土地使用管制，．．．縣市
政府應會同有關機關定期實施全面性土地使用現狀調查，並將調查結果以圖冊（卡）
記載之」。區域計畫法施行細則第十五條第一項第五款、第十七條有明文規定。被告
既強調查件係重新編定，而非更正六十九年間原編定之錯誤，則系爭土地宜否編定為
農牧用地，即應以系爭土地現在之使用性質及其周邊環境狀況為斷，不能仍以六十九
年間原編定所據之資料為準。本件原告於系爭土地經編定為甲種建築用地公告確定後
，即已將地上原有建築物全部拆除，依建築準備，加以級配，築水泥堤岸，與他人訂
立房地合建契約，收受定金，而系爭土地鄰近現已皆為工廠與住宅，已無重新編定為
農牧用地之實質理由或需要，且系爭土地經彰化縣員林地政事務所會同糧食局彰化管
理處及永靖鄉公所實地會勘結果，已不適宜作農牧用地，回復原狀困難等情，迭據原
告主張不移。並據提出房地合建契約，彰化縣員林地政事務所七十七年五月六日員地
二字第一八二八號函所附會勘紀錄，永靖鄉崙子村村長及四鄰出具之證明書，永大法
律事務所函及永靖鄉調解委員會調解書等影本附卷可稽。足見系爭土地於八十三年一
月三十日重新編定時，其土地使用性質，四周環境狀況及地方實際需要，已與六十九
年第一次編定時大不相同。被告竟仍執六十五年林務局製航測拍攝像片基本圖上可看
出系爭地上並無建築物，為其重新編定之依據，顯欠允當。又彰化縣員林地政事務所
、永靖鄉公所、臺灣省政府糧食局彰化管理處皆於七十七年五月三日至系爭土地實地
勘查結果認：「本筆土地四周地面高一公尺多，兩面房屋兩面道路，內部填級配，草
木繁茂，排水不良，不宜作農牧用地使用。回復原狀似有困難」，而被告於八十三年
重新編定時則指系爭土地現況兩面臨路，除長溝雜草與少許樹木外，級配只限一隅，
回復農牧使用應無困難等語，核與彰化縣員林地政事務所等於上開會勘紀錄情形不符
，復未據其提出確切調查資料，是其遽認仍可作農牧使用，亦嫌無所依據。再者，原
告於七十四年間已將系爭土地建築準備，加強級配築水泥堤岸，足認已完成基礎工程
，即與「製定非都市土地使用分區圖及編定各種使用作業須知九（二）說明２所定，
得編為甲種建築用地之情形相符。況系爭土地四周苟已作為工廠及住宅使用，公益上
是否就系爭土地編定為特定農業區農牧用地之實質需要，亦有予以參酌之必要。乃被
告就系爭土地及四周環境實際情形疏略未予查明斟酌，徒以距今已近二十年原編定所
採資料，制定系爭土地仍得為農牧用地使用，殊有違上揭區域計畫法施行細則第十五
條規定，難謂無誤等語。上開判決就本案應斟酌之點及本案系爭土地仍應編定甲種建
築用地，已詳為說明，未料被告仍囿於己見，仍予以編定為特定農業區農牧用地，亦
未說明何以有斟酌上開本院判決之充分理由，仍以形式編定之方式一再堅持原編定，
而未予適當及適法處分，致本案土地已近二十四年懸而未決，自有違誤，再訴願及訴
願決定仍予維持，亦非妥適。二、又無論為重新編定抑或變更編定，其先前所為之編
定仍為撤銷，則其撤銷有瑕疵之授益處分，自應權衡瑕疵之程序及對於當事人權益所
生之利益，而不得任意為相反之處分，系爭土地原編定縱屬違法處分，然因其性質為
一種授益處分，若人民信賴此處分，並已形成新的法律關係及秩序時，尚不得以任何
形式之處分驟予變更或撤銷原處分，則本件原告信賴於此，並產生新的法律關係，為
不爭之事實，原處分一再漠視自己之錯誤，而將此錯誤之不利益歸於原告，其不法甚
明，訴願決定及再訴願決定亦囿於此，仍以維持，實亦不當，原告自難甘服。三、本
案系爭土地確無法回復原狀，此於七十七年五月三日上午十點員林地政事務所曾會同
糧食局彰化管理處、永靖鄉公所至實地會勘，其結論略以本筆土地不宜作農牧用地使
用且回復原狀似有困難。且系爭土地之鄰近土地，其土地之使用情形，率皆為工廠與
住宅，有鄰地使用情形概況略圖影本乙份可證，在公益上實無任何理由重新編定為特
定農業區農牧用地之實質理由及需要；參以上述行政機關對於人民之授益處分，對於
人民之信賴之利益，就本案而言，實無其他公益上之理由，予以重新編定之理。四、
請撤銷原處分及一再訴願決定等語。
被告答辯意旨略謂：查系爭土地既經臺灣省政府八十四年十一月三日八四府地四字第
一六四一四六號函示：「查本省田地目一至十二等則之土地，已依照土地法之規定，
於民國六十二年十二月二十四日公告編定為農業用地；十三至二十六等則之田地目土
地，亦已於民國六十四年十二月三十一日公告編定為農業用地，依照內政部頒『製定
非都市土地使用分區圖及編定各種使用地作業須知』九二說明2(3)規定，特定農業區
內原依土地法規定編定為農業用地之土地編定為農牧用地。本案土地既屬位於特定農
業區內之「田」地目土地，業已依土地法規定編為農業用地，辦理重新編定時，自應
依照上項『作業須知』之規定，編定為同區農牧用地，如所有權人提出本案『農業用
地』編定前之合法建築使用證明文件，可依規定更正編定為建築用地。」，本案系爭
土地既依內政部所頒「作業須知」規定辦理重新編定，並經所轄員林地政事務所參照
大院八十四年度判字第二一一五號判決意旨，重新勘查系爭土地．．．「．．．系爭
土地至今尚為雜樹欉，與六十五年林務局空照圖甚類似，且無任何建築房屋之跡象可
尋，實無法作可建築用地之編定．．．（如附現況照片及現況調查圖）」，又該所（
員林地政事務所）八十八年六月二日員地四字第三二一二號函補充查復：「．．．本
案於八十八年五月二十七日再度勘查系爭土地現場，與八十七年九月八日員地四字第
五三七二號函所述『．．．系爭土地至今尚種植雜木與六十五年林務局空照圖甚相類
似，且無任何建築房屋之跡象可尋．．．』情形相符，尚無改變，．．．依現況情形
該地已找不出有建築房屋並使用過之基地或柱樁；．．．又該系爭土地曾填加級配，
但於八十三年辦理重新編定勘查時，級配已堆置於系爭土地中一隅，既可堆置一隅，
即可清除，故亦可回復農牧使用．．．；且本案距今年（八十八年）已隔十四年，實
地只能看到級配一隅，築水泥堤岸一事是否屬實，現場已看不出來，故仍應為農牧用
地之編定較為恰當。」，本案系爭土地既依「區域計畫法」及內政部頒「作業須知」
有關規定，並依照其現在之使用性質、周邊環境狀況等情況，在土地所有權人提出本
案「農業用地」編定前之合法建築使用證明文件前，重新編定為特定農業區農牧用地
，於法並無不合，而原告不服本府所為處分，提起行政訴訟，實無理由，謹請鑑核，
予以駁回。又土地所有權人自案件發生後，迭以同一事實及理由再對本案提出訴求，
但土地所有權人卻未能提出「農業用地」編定前之合法建築使用之證明文件，誠難予
以編定為建築用地。請駁回原告之訴等語。
    理  由
按製定非都市土地使用分區圖及編定各種使用地作業須知「修正規定」編定原則表規
定：特定農業區以編定農牧用地為主。又同作業須知九、(二)說明2.及3.規定：「合於
下列情形之一者，在特定農業區、一般農業區及特定專用區編為甲種建築用地；．．
．於使用編定結果公告前實際已全部（宗）作建築使用或已依法完成基礎工程者。但
原依土地法規定編定為農業用地之土地，非法變更作建築使用以及依實施都市計畫以
外地區建築物管理辦法申請建築農舍之土地，仍編為農牧用地。」「特定農業區、一
般農業區、山坡地保育區、森林區、風景區及特定專用區內之一宗土地，於使用編定
公告前，部分已作建築使用，已依法完成基礎工程者或已領有使用執照者，應於使用
現況調查清冊或卡片內註記，並以各該區之主要用地編定，俟土地所有權人申請分割
後再予更正編定。其有前項第(3)款目但書情形者，不得更正編定為各種建築用地。」
惟查：上開規定乃係就編定結果公告前應屬農牧用地內之一宗土地，欲單獨特別編定
為特定農業區甲種建築用地所須具備之要件，至若已編定公告為特定農業區甲種建築
用地之土地，可能係因其四鄰週邊土地均已編定公告為特定農業區甲種建築用地，依
據區域計畫法及製定非都市土地使用分區圖之考量，一併編定公告為特定農業區甲種
建築用地者，因已編定公告為特定農業區甲種建築用地，自不宜以編定公告後該一宗
土地不具備首開規定而單獨重新編定公告為農業用地。本件原告所有坐落彰化縣永靖
鄉○○段一六二地號面積○‧二四○八公頃田地目土地，既經被告依據區域計畫法及
製定非都市土地使用分區圖於六十九年編定為「特定農業區甲種建築用地」，且被告
於七十四年間以後多次以發現原編定公告錯誤為由所為更正編定為特定農業區農牧用
地之處分，均經訴願決定撤銷，被告乃於八十一年五月四日就系爭原告之上開土地重
新編定為特定農業區農牧用地，迭經本院八十二年度判字第一二二八號及八十四年度
判字第二一一五號判決撤銷原處分，被告復於八十六年七月三十一日公告編定系爭土
地重新編定為特定農業區農牧用地，亦經內政部再訴願決定撤銷，被告又以「系爭土
地至今尚種植雜木與六十五年林務局空照圖甚相類似，且無任何建築房屋之跡象可尋
」為由，將系爭土地重新編定為特定農業區農牧用地，固非無見，然查：原告一再主
張系爭土地之鄰近土地，率皆為工廠與住宅，提出鄰地使用情形概況略圖及彰化縣員
林地政事務所七十七年五月六日員地二字第一八二八號函所附會勘紀錄及四鄰出具之
證明書，且本院八十四年度判字第二一一五號判決意旨已指明「系爭土地鄰近現皆為
工廠與住宅，已無重新編定為農牧用地之實質理由或需要．．．」，被告對上開指摘
均不爭執，足證系爭土地於六十九年公告編定為特定農業區甲種建築用地，難謂係因
繕造編定清冊之誤登載為特定農業區甲種建築用地，況六十九年之公告編定早已確定
，被告遲至八十六年即十七年之後才欲以六十九年之初次公告編定之規定為由，公然
就特別一宗之系爭土地為重新公告編定處分，揆諸首揭規定及說明，難謂合法妥適。
原告起訴意旨指摘原處分不當，尚非無據，一再訴願決定疏未糾正，俱有未合，爰將
原處分及一再訴願決定均予撤銷，以臻適法。
據上論結，本件原告之訴為有理由，爰依行政訴訟法施行第二條、行政訴訟法第九十
八條第三項前段，判決如主文。
中    華    民    國     八十九      年     十一     月       九        日
                    最 高 行 政 法 院  第 二 庭
                                審 判 長 法  官      陳  石  獅
                                         法  官      吳  錦  龍
                                         法  官      彭  鳳  至
                                         法  官      高  啟  燦
                                         法  官      黃  合  文
右  正  本  證  明  與  原  本  無  異
                                         法院書記官  陳  佩  玲
中    華    民    國     八十九      年     十一     月       十        日


司法院資訊處製作；財團法人民間司法改革基金會備份。
